【裁判字號】    97,簡上,186
【裁判日期】    980512
【裁判案由】    給付工程款
【裁判全文】
臺灣桃園地方法院民事判決             97年度簡上字第186號
上  訴  人  代表設計工程股份有限公司
法定代理人  丙○○
訴訟代理人  甲○○
被  上訴人  丁○○
訴訟代理人  乙○○
上列當事人間請求給付工程款事件，上訴人對於中華民國97年10
月28日本院桃園簡易庭97年度桃簡字第869 號第一審判決提起上
訴，本院於98年4月28日言詞辯論終結，判決如下：
    主      文
上訴駁回。
第二審訴訟費用由上訴人負擔。
    事實及理由
一、上訴人於原審係獲部分敗訴判決，上訴人應僅得就其敗訴部
    分上訴，惟上訴人原民事上訴狀之聲明欄記載為：(一)原判決
    上訴人敗訴部分應予廢棄；(二)被上訴人應再給付上訴人新台
    幣（下同）124,070 元及自民國97年5 月17日起至清償日止
    ，按週年利率5%計算之利息，顯係違誤。嗣於本院審理中，
    上訴人聲明更正如下述其上訴聲明所示（見本院卷第69頁）
    ，核其所為並未變更訴訟標的，僅屬訴之聲明之更正，核先
    敘明。
二、上訴人起訴主張：
  (一)被上訴人前就其所有位於台北縣林口鄉○○○路15之1 號6
    樓建物（下稱系爭建物）之內部，委由上訴人進行設計及裝
    潢施作工程，兩造於95年8 月3 日立有「設計暨工程承攬合
    約書」（下稱系爭合約），依約被上訴人有給付上訴人工程
    款及給付工程款項所開具發票之稅金等款項之義務。上訴人
    嗣依約完成工程施作，並先後於97年5 月7 日、同年月16日
    與被上訴人驗收完成交屋；被上訴人於第一次驗收時交付10
    萬元予上訴人，並簽署「工程結案單」，兩造並約定待上訴
    人完成指定之補正事項後，被上訴人再給付餘額45,000元予
    上訴人，於第二次驗收時，兩造曾就不再施作部分及對講機
    因施工損壞部分，言定折讓4, 000元，故尚餘41,000元。詎
    被上訴人於第二次驗收及交屋時，片面向上訴人表示因未施
    作完善要扣款30,000元，只願給付上訴人15,000元，上訴人
    以不符原先約定，當場拒絕收受（此部分金額業經原審判決
    上訴人勝訴）。
  (二)依系爭合約第3 條第2 項約定，兩造同意本項工程款項係未
    含稅價格，其稅金應另行計算。故本案工程所應繳付稅務機
    關之稅金，應由被上訴人負擔並支付予上訴人，被上訴人有
    給付稅金之義務。本件施作工程之總工程款共計1,661,400
    元，依營業稅率5%計算，被上訴人應給付上訴人83,070元，
    上訴人業已依法提出申報，並開具發票，詎被上訴人尚未履
    行給付。
  (三)系爭合約第3 條第2 項已明文約定：「本合約書所示之金額
    ，係未含稅之價格；稅金應依法令規範另行計算」，足徵系
    爭合約係就「稅金」及「工程費用」分列，即系爭合約之工
    程費用不包含稅金，稅金應由定作人即被上訴人負擔。若認
    系爭合約所約定之工程款項係包含稅金，又何須於前揭條文
    另規範「另行計算」，原審曲解合約文意，實有違誤。且被
    上訴人於原審審理時就稅金另行計算之部分並無爭執，詎原
    審竟於被上訴人主張上訴人之法定代理人丙○○簽約時口頭
    向其作出「稅金內含」之承諾，而為上訴人所否認時，未就
    此部分由被上訴人負舉證責任，乃舉證責任之倒置，自有違
    誤。又上訴人於原審曾提出上訴人是否有依法繳稅可函詢稅
    務機關查明，惟原審不但疏未查證，竟稱上訴人事後倒填發
    票日期，有失客觀公允。被上訴人提出之證人林亨利舉證上
    訴人法定代理人口頭承諾工程款包含稅金亦未得到證實，況
    林亨利之工程案係另案問題，原審不應比附援引。
  (四)原審判決命被上訴人應給付上訴人41,000元，並駁回上訴人
    其餘之訴，上訴人則就其經原審判決駁回部分提起上訴，並
    聲明：
    1.原判決不利於上訴人部分廢棄。
    2.被上訴人應再給付上訴人83,070元及自97年5 月17日起至
      清償日止，按週年利率5%計算之利息。
三、被上訴人則辯稱：系爭合約第3 條第2 項既明定稅金「應依
    法令規範另行計算」，則依加值型及非加值型營業稅法第2
    條第1 項規定，應由上訴人負擔此等營業稅金。且兩造簽約
    時，尚有證人林亨利一同與上訴人簽約，當時上訴人之法定
    代理人丙○○即稱稅金由其負擔，林亨利之房屋裝潢工程完
    工後，上訴人亦未要求林亨利負擔稅金。又系爭合約係上訴
    人所提供其所有客戶簽署之制式合約，即便上開約定有所爭
    議，亦應為有利於消費者即被上訴人之解釋。上訴人當初付
    款時並未開立發票予被上訴人，而係於完工後發生糾紛，始
    發存證信函要求被上訴人前往收領發票。為此，爰聲明：上
    訴駁回。
四、本院判斷：
  (一)不爭執事項：
    1.上訴人承攬被上訴人系爭建物之設計、裝潢施作工程，兩
      造簽訂有系爭合約。
    2.於本案起訴前，被上訴人共分5次給付給付承攬報酬：
      (1)95年8月18日給付15萬元。
      (2)96年4月27日給付10萬元。
      (3)97年3月3日給付65萬元。
      (4)97年3月7日給付5,300元。
      (5)97年3月26日給付411,100元。
  (二)按「提供勞務予他人，或提供貨物與他人使用、收益，以取
    得代價者，為銷售勞務」；「營業稅之納稅義務人為銷售貨
    物或勞務之營業人」，加值型及非加值型營業稅法第3 條第
    2 項、第2 條第1 款雖分別定有明文，惟此有關納稅義務人
    之規定，僅屬公法上之權利義務關係，即稅捐稽徵機關係對
    營業人請求營業稅；至於私法上，實際上究應由何人擔負稅
    捐，仍非不得由私法行為之當事人間另為約定或依習慣行之
    。故本件應探究者為，本件工程款之營業稅兩造是否有約定
    由何人負擔。經查：
    1.依上訴人所提出之資料，其所開立發票之時間分別為：97
      年2 月26日之65萬元發票、97年7 月1 日之83,070元發票
      、97 年7月1 日之1,011,400 元發票，此有上訴人所提之
      發票3 紙為據（本院卷第30至31頁），然參諸前揭被上訴
      人之付款時間，被上訴人於95年8 月18日給付15萬元、於
      96年4 月27日給付10萬元，上訴人均未於該時間點附近開
      立發票，而97年2 月26日時，被上訴人所付之款項總額僅
      為25 萬 元，並未達65萬元，上訴人卻於當時開立65萬元
      之發票，實與常情有違。而被上訴人最後一次付款時間係
      97年3 月26日，上訴人則於起訴後之97年7 月1 日始同日
      開立1, 011,400元、83070 元2 張發票，是否係為訴訟之
      進行、舉證而開立，不無疑義。故上訴人提出該3 張發票
      作為證據，證明力顯有不足。
    2.證人林亨利於原審中證稱：2 、3 年前與被上訴人同時和
      上訴人簽訂裝潢合約，因與被上訴人同時買房子，所以同
      時決定由上訴人負責設計；當時係說統包給上訴人做，稅
      金應包含在總款項內；當時說要開發票，稅就另計，因為
      我是一般私人不需發票，每次付款均無發票，到結案時也
      沒有拿到發票，事後上訴人亦未再跟我要過稅金（原審卷
      第75至76頁）；於本院復證稱：我與被上訴人與上訴人同
      時同地簽約並付簽約金，上訴人之負責人有問我們要不要
      開發票，我說不要，我們都不是營業人，我的認知中合約
      上的金額即為總金額，不應該再加另外任何錢，被上訴人
      的情形亦同；至於我說我在原審說我不清楚之部分，是因
      為我們買的房子非同一棟，交屋及裝潢期間都不同，後續
      設計的問題都是由各家與上訴人談，至於稅要外含或內加
      ，兩家都與上訴人談妥，合約上的錢就是含稅；上訴人之
      負責人當時確有問我們是否要開發票，我們當時回答不用
      ；每次付款上訴人也沒有開過發票給我，到最後結清時亦
      同（本院卷第71至72頁），證人林亨利與兩造並無特殊情
      誼，應無為虛偽證言之理，再佐以上訴人於起訴前所寄發
      予被上訴人之存證信函（原審卷第10至12頁），僅就尾款
      部分請求給付，並未提及稅金部分，如兩造間未約定被上
      訴人不需給付稅金，則上訴人於寄發存證信函請款時，應
      無僅請求45,000元之尾款，而不提及83,070元之稅金之理
      ，故證人林亨利之證言應認可信。
    3.至系爭合約第3 條稅金欄雖約定：「本合約書所示之金額
      ，係未含稅之價格；稅金應依法令規範另行計算」（原審
      卷第7 頁），然系爭合約為定型化契約，並非不得經雙方
      之合意加以修改，依前揭證人林亨利之證言，足認兩造已
      達成上訴人不開立發票，並不另外向被上訴人收取稅金之
      合意。
  (三)綜上所述，兩造既已達成上訴人不另外向被上訴人收取稅金
    之合意，上訴人依系爭合約請求被上訴人給付稅金，自無理
    由。原審依調查證據之結果及斟酌全辯論意旨，認上訴人之
    此部分主張不可採，而為駁回上訴人於原審之此部分請求，
    經核認事用法均無違誤，上訴人仍執陳詞提起上訴，指摘原
    判決不當求予廢棄改判，為無理由，應予駁回。
  (四)本件事證已臻明確，兩造其餘之主張、陳述及所提之證據資
    料，核與判決結果無何影響，爰不一一論述，附此敘明。
七、據上論結，本件上訴為無理由，依民事訴訟法第436 條之1
    第3項 、第449 條第1 項、第78條，判決如主文。
中    華    民    國    98    年    5     月    12    日
                  民事第二庭  審判長法  官  劉克聖
                                    法  官  張金柱
                                    法  官  王耀興
以上正本係按原本作成。
不得上訴。
中    華    民    國    98    年    5     月    13    日
                                    書記官  黃盈菁


司法院資訊處製作；財團法人民間司法改革基金會備份。
